臺灣高等法院民事判決
  109年度上字第438號
上  訴  人  曾泛洲  
訴訟代理人  魏雯祈律師
複 代 理人  林青慧律師            
訴訟代理人  陳永來律師
            陳郁仁律師
被 上 訴人  臺億通運股份有限公司
法定代理人  林勳彰  
被 上 訴人  和昭實業股份有限公司
法定代理人  蘇紘明  
訴訟代理人  呂文章  
上列當事人間請求塗銷動產抵押等事件，上訴人對於中華民國10
8年12月13日臺灣桃園地方法院107年度訴字第2305號第一審判決
提起上訴，本院於109年11月17日言詞辯論終結，判決如下：
    主      文
上訴駁回。
第二審訴訟費用由上訴人負擔。
    事實及理由
壹、程序方面：
一、按不變更訴訟標的，而補充或更正事實上或法律上之陳述者
    ，非為訴之變更或追加，民事訴訟法第256條定有明文。查
    ，上訴人於原審聲明為：㈠請求確認被上訴人間就車牌號碼0
    00-000營業大貨車(下稱系爭車輛)附條件買賣設定行為無效
    ；㈡請求塗銷被上訴人間就系爭車輛附條件買賣設定行為。
    嗣於本院更正訴之聲明：請求確認被上訴人間就系爭車輛於
    107年1月10日所為附條件買賣契約關係不存在；被上訴人和
    昭實業股份有限公司（下稱和昭公司）應將如附表所示附條
    件買賣之設定登記（下稱系爭設定登記）塗銷（見本院卷第
    235、242頁）。核係不變更訴訟標的，更正法律上之陳述，
    非為訴之變更或追加，合於前開規定。
二、被上訴人臺億通運股份有限公司（下稱臺億公司）經合法通
    知未於言詞辯論期日到場，核無民事訴訟法第386條所列各
    款情形，爰依上訴人之聲請，由其一造辯論而為判決。   
貳、實體方面：
一、上訴人主張：伊出資購入系爭車輛，自民國102年1月29日起
    靠行臺億公司，並訂立「汽車貨運業接受個別經營者寄行委
    託服務契約書（下稱委託服務契約），約定伊將系爭車輛登
    記為臺億公司所有，惟仍由伊占有使用。詎臺億公司為向和
    昭公司借款，明知其非系爭車輛所有人，竟未經伊同意，擅
    將系爭車輛出售及向公路監理機關移轉登記為和昭公司所有
    ，再由和昭公司將系爭車輛出售予臺億公司，於107年1月10
    日訂立附條件買賣契約，並於同年3月14日向公路總局新竹
    區監理所桃園監理站（下稱桃園監理站）為系爭設定登記，
    以遂行假買賣真融資之目的而規避公司法第15條第1項規定
    之適用。臺億公司無權處分系爭車輛，並與和昭公司通謀虛
    偽系爭車輛買賣契約及所有權移轉行為，並為系爭設定登記
    ，均為無效等情，爰依民法第767條之規定，求為：㈠確認被
    上訴人間就系爭車輛所為附條件買賣關係不存在；㈡和昭公
    司應將系爭設定登記塗銷之判決。
二、和昭公司則以：上訴人與臺億公司間為靠行之信託關係，系
    爭車輛原為臺億公司所有，已於107年1月間向伊辦理融資性
    分期付款買賣，將系爭車輛移轉登記為伊所有，並依民法76
    1條規定以觀念通知替代交付，臺億公司再向伊以附條件買
    賣買回系爭車輛，伊與臺億公司間系爭車輛附條件買賣契約
    有效成立，伊未違反公司法第15條規定，亦無與臺億公司通
    謀虛偽系爭車輛附條件買賣、所有權移轉物權行為，系爭設
    定登記自屬有效等語，資為抗辯。
三、臺億公司未於本院準備程序期日及言詞辯論期日到場，亦未
    為任何聲明或陳述。
四、原審為上訴人敗訴判決，上訴人提起上訴，其上訴聲明：㈠
    原判決廢棄。㈡確認被上訴人間就系爭車輛於107年1月10日
    所為附條件買賣契約關係不存在。㈢被上訴人和昭公司應將
    如附表所示系爭設定登記塗銷。和昭公司答辯聲明：上訴駁
    回。
五、下列事項為兩造所不爭執，應可信為真實（見本院卷第85至
    88頁）：
  ㈠上訴人為從事汽車運輸業，自102年1月29日起靠行於臺億公
    司，並簽立委託服務契約書，將自行出資購買之系爭車輛，
    登記於臺億公司，惟仍由上訴人占有使用系爭車輛。
  ㈡臺億公司於107年1月間以系爭車輛向和昭公司辦理融資性分
    期付款買賣，訂立附條件買賣契約，由臺億公司向和昭公司
    買回系爭車輛，並向桃園監理站為系爭設定登記。　
六、本院之判斷：
　㈠按借名登記契約為借名人與出名人間之債權契約，出名人依 
    其與借名人間借名登記契約之約定，通常固無管理、使用、
     收益、處分借名財產之權利，然此僅為出名人與借名人間
    之 內部約定，其效力不及於第三人。出名人既登記為該財
    產之 所有權人，則在借名關係存續中，出名人將該財產處
    分移轉登記予第三人，自屬有權處分，初不因第三人為善意
    或惡意而有異（最高法院107年度台上字第2096號判決、108
    年度台上字第1744號號判決意旨參照）。
　㈡經查，上訴人因與臺億公司間訂有委託服務契約，而將系爭
    車輛借名登記為臺億公司所有，有委託服務契約及汽車新領
    牌照登記書可稽（見原審卷一第13至15頁、第26頁），足認
    臺億公司為系爭車輛之出名人。又臺億公司先將系爭車輛出
    售和昭公司，再與和昭公司於107年1月10日就系爭車輛簽訂
    附條件買賣契約並於同年3月14日申請系爭設定登記，有全
    國動產擔保交易線上登記及公示查詢服務、附條件買賣契約
    書、動產擔保交易附條件買賣設定登記申請書附卷可佐（見
    原審卷一第16頁、卷二第37至39頁），臺億公司於借名關係
    存續中，將系爭車輛出售和昭公司，再向和昭公司以附條件
    買賣方式買回，並為系爭設定登記，自屬有權處分，不因上
    訴人嗣後否認處分而失其效力。上訴人雖主張：最高法院10
    6年度第3次民事庭會議決議之結論，乃為不動產借名登記契
    約所做論述，而未及動產借名登記契約云云。然出名人依其
    與借名人間借名登記契約之約定，僅為出名人與借名人間之
    內部約定，其效力不及於第三人。借名關係存續中，出名人
    於借名關係存續中將該借名登記之財產處分移轉登記予第三
    人，自屬有權處分，不因該財產為動產或不動產而有異，仍
    應涵攝於最高法院第106年度第3次民事庭決議範圍內。上訴
    人主張臺億公司無權處分系爭車輛，並為系爭設定登記而為
    無效云云，尚無憑採。　
　㈢次按「動產物權之讓與，非將動產交付，不生效力。但受讓
    人已占有動產者，於讓與合意時，即生效力。讓與動產物權
    ，而讓與人仍繼續占有動產者，讓與人與受讓人間，得訂立
    契約，使受讓人因此取得間接占有，以代交付。讓與動產物
    權，如其動產由第三人占有時，讓與人得以對於第三人之返
    還請求權，讓與於受讓人，以代交付。」，民法第761條定
    有明文。是以動產所有權之移轉生效要件為讓與合意及動產
    交付，而動產交付可以現實交付及動產如為第三人占有使用
    中得以占有改定方式，以代交付。上訴人主張：系爭車輛為
    動產，自始由其占有使用，未交付臺億公司，臺億公司未取
    得系爭車輛所有權，為無權處分云云，惟：上訴人與臺億公
    司就系爭車輛成立借名登記關係，約定由臺億公司為出名人
    並向監理機關辦理登記，依上規定，縱讓與系爭車輛所有權
    之上訴人繼續占有使用系爭車輛，受讓人即臺億公司仍取得
    間接占有。臺億公司取得系爭車輛占有後，復與和昭公司簽
    訂附條件買賣契約，由臺億公司以分期付款方式向和昭公司
    購買系爭車輛，並向桃園監理站辦理系爭設定登記等情，業
    如前述，足見被上訴人間就系爭車輛之買賣，係由和昭公司
    向臺億公司買受後，再辦理附條件買賣登記之融資性分期付
    款買賣，由臺億公司向和昭公司買受，在價金未付清前，和
    昭公司仍具所有權，臺億公司仍繼續占有系爭車輛，而和昭
    公司因此取得間接占有，以代交付。是臺億公司將系爭車輛
    讓與和昭公司時，乃依占有改定方式無誤。上訴人此部分主
    張，亦不足取。
　㈣又第三人主張表意人與相對人通謀而為虛偽意思表示者，該
    第三人應就其所主張有利於己之此項積極事實負舉證之責（
    最高法院48年台上字第29號判例可資參照）。上訴人復主張
    ：被上訴人間就系爭車輛所為附條件買賣及系爭設定登記，
    均係基於通謀而為虛偽意思表示而無效云云。惟查，臺億公
    司於107年1月間以系爭車輛向和昭公司辦理融資性分期付款
    買賣，先將系爭車輛移轉登記為和昭公司所有，並約定臺億
    公司再以附條件買賣買回系爭車輛等情，業據和昭公司提出
    買賣發票、確認書、匯款申請書回條、附條件買賣契約書、
    動產擔保交易附條件買賣設定登記申請書各件影本可考（見
    原審卷二第27至39頁）。和昭公司從事融資業務，以融資目
    的之分期付款買賣為目前國內租賃公司融資業務營運方式，
    其與臺億公司間就系爭車輛之附條件買賣契約，既係使和昭
    公司實際上取得所有權，並以分期付款買賣方式出售臺億公
    司，使臺億公司得繼續以間接占有方式使用收益系爭車輛，
    並為系爭設定登記，以擔保和昭公司之債權，被上訴人間就
    系爭車輛買賣契約、所有權移轉物權行為及系爭設定登記，
    均無非真意之表示，亦無非真意之合意，非通謀虛偽意思表
    示，自屬有效成立。上訴人復未舉證被上訴人間有何通謀而
    為虛偽意思表示，上訴人此部分主張，要難採信。
　㈤公司法第15條第1項規定：公司之資金，除因公司間業務交易
    行為有融通資金之必要者外，不得貸與股東或任何他人。此
    規定係為保護公司及股東利益，非屬強制禁止規定，違反者
    尚非無效，僅公司負責人應依同條第2項規定，與借用人連
    帶負返還責任，及賠償公司損害而已。臺億公司將系爭車輛
    出售予和昭公司，並以間接交付方式移轉系爭車輛所有權，
    臺億公司取得價金後，和昭公司再將系爭車輛出售臺億公司
    ，約定臺億公司以分期付款方式支付價金，業經本院認定如
    前，其性質核係融資性分期付款買賣，此種交易型態，並未
    違背法令，且無悖於公序良俗，對我國工商界經濟活動，非
    無助益，和昭公司所營事業包括租賃業，並除許可業務外，
    得經營法令非禁止或限制之業務，有經濟部公司資料查詢表
    可按（見原審卷一第46頁），所為此項交易，尚未違反公司
    法第15條第1項規定。上訴人主張：被上訴人間為使和昭公
    司先取得系爭車輛所有權，以遂行假買賣真融資之目的，規
    避公司法第15條第1項規定之適用而無效云云，亦不足採。
七、綜上所述，上訴人依民法第767條之規定，請求確認被上訴
    人間就系爭車輛所為附條件買賣契約關係不存在，並請求和
    昭公司塗銷系爭設定登記，均為無理由，應予駁回。原審為
    上訴人敗訴之判決，並無不合。上訴論旨指摘原判決不當，
    求予廢棄改判，為無理由，應駁回其上訴。並依民事訴訟法
    第78條規定，為訴訟費用負擔之判決。
八、本件事證已臻明確，兩造其餘之攻擊或防禦方法及所用之證
    據，經本院斟酌後，認為均不足以影響本判決之結果，爰不
    逐一論列，附此敘明。
九、據上論結，本件上訴為無理由，爰判決如主文。
中　　華　　民　　國　　109 　年　　12　　月　　8 　　日
   　　　         民事第二十四庭
　   　                 審判長法 官  胡宏文
　　                          法 官  陳心婷
　　                          法 官  朱慧真
　　
編 號 類別 車牌  債務人  債權人 擔保債權額   （新臺幣）   登記日期 1 營業大貨車  LAG-066 臺億通運股份有限公司 和昭實業股份有限公司 9,482,388元（與車號000-00、975-Q8營業大貨車共同擔保債權總金額） 107年3月14日 

正本係照原本作成。
如不服本判決，應於收受送達後20日內向本院提出上訴書狀，其
未表明上訴理由者，應於提出上訴後20日內向本院補提理由書狀
（均須按他造當事人之人數附繕本）上訴時應提出委任律師或具
有律師資格之人之委任狀；委任有律師資格者，另應附具律師資
格證書及釋明委任人與受任人有民事訴訟法第466 條之1第1項但
書或第2項（詳附註）所定關係之釋明文書影本。如委任律師提
起上訴者，應一併繳納上訴審裁判費。
中　　華　　民　　國　　109 　年　　12　　月　　8 　　日
　　　　　　　　　　　　　    書記官  陳永訓
附註：
民事訴訟法第466條之1（第1項、第2項）：
對於第二審判決上訴，上訴人應委任律師為訴訟代理人。但上訴
人或其法定代理人具有律師資格者，不在此限。
上訴人之配偶、三親等內之血親、二親等內之姻親，或上訴人為
法人、中央或地方機關時，其所屬專任人員具有律師資格並經法
院認為適當者，亦得為第三審訴訟代理人。